【裁判字號】    98,簡上,136
【裁判日期】    990427
【裁判案由】    確認本票債權不存在
【裁判全文】
臺灣桃園地方法院民事判決             98年度簡上字第136號
上  訴  人  甲○○
訴訟代理人  丙○○
被  上訴人  乙○○
上列當事人間確認本票債權不存在事件，上訴人對於中華民國98
年8 月31日本院中壢簡易庭97年度壢簡字第556 號第一審判決提
起上訴，本院於99年4 月13日言詞辯論終結，判決如下：
    主      文
上訴駁回。
第二審訴訟費用由上訴人負擔。
    事實及理由
一、被上訴人起訴主張：上訴人執有以被上訴人及訴外人即被上
    訴人之母黃雲媛名義於民國96年9 月8 日簽發、到期日97年
    3 月31日、受款人為上訴人、票面金額新臺幣（下同）200
    萬元、票號747782號之本票1 紙（下稱系爭本票），向鈞院
    聲請裁定強制執行，經鈞院以97年度司票字第2528號民事裁
    定准許強制執行在案。然被上訴人不曾簽發系爭本票，亦未
    授權他人為之，故上訴人執有系爭本票債權對被上訴人為發
    票人部分不存在等語，並於原審聲明：確認上訴人持有系爭
    本票對被上訴人之本票債權不存在。
二、上訴人則以：系爭本票上被上訴人之印文與被上訴人所有中
    壢郵局頂壢支局儲金簿內連線通儲印鑑之印文大小、形式、
    字型均相同，應係用同一印章蓋用之結果。系爭本票係黃雲
    媛所交付，黃雲媛向上訴人陳稱被上訴人將上開郵局之存簿
    及印章交予伊使用，並影印存簿之連線通儲印鑑卡取信上訴
    人，是系爭本票上被上訴人之印文乃屬真正，被上訴人自應
    負發票人之責。退步言之，縱系爭本票確非被上訴人所簽發
    ，然其既將印章及郵局存簿交付黃雲媛，則其就黃雲媛以其
    印章簽發系爭本票之行為，亦應負表見代理責任等語置辯。
三、原審為被上訴人全部勝訴之判決，上訴人不服，提起上訴，
    並聲明：(一)原判決廢棄。(二)被上訴人在第一審之訴駁回。被
    上訴人答辯聲明：上訴駁回。
四、被上訴人主張上訴人前持系爭本票聲請對被上訴人裁定強制
    執行，經本院以97年度司票字第2528號民事裁定准許在案等
    情，為兩造所不爭執，並經原審調閱97年度司票字第2528號
    本票裁定卷宗核閱無訛，堪信為真實。是本件應審究者厥為
    ：(一)系爭本票是否被上訴人親自簽發？(二)被上訴人是否應負
    表見代理之責？茲分述如下：
  (一)系爭本票是否為被上訴人親自簽發？
  1.按在票據上簽名者，依票上所載文義負責，票據法第5 條固
    定有明文，惟票據債務人應依票據文義負責，以該債務人在
    票據上簽名或蓋章為前提，最高法院65年台上字第2030號判
    例闡釋甚詳。又本票本身是否真實，即是否為發票人所作成
    ，應由執票人負證明之責，亦有最高法院50年台上字第1659
    號判例意旨可參。故發票人主張本票係偽造，對執票人提起
    確認本票係偽造或不存在之訴者，應由執票人就本票真正之
    事實，先負舉證責任。本件被上訴人主張伊未簽發系爭本票
    而提起本件確認之訴，依前揭說明，自應由持票人即上訴人
    就被上訴人曾簽發系爭本票之事實負舉證責任。
  2.上訴人就此提出系爭本票原本，聲請鑑定印文真偽，經本院
    將系爭本票上「乙○○」印文、郵局存簿儲金儲戶申請變更
    帳戶事項申請書上「乙○○」印文及被上訴人所提出之郵局
    印鑑章送請法務部調查局鑑定，其鑑定結果認系爭本票上「
    乙○○」印文與95年1 月2 日郵政存簿儲金儲戶申請變更帳
    戶事項申請書上「乙○○」印文、印章實物所蓋「乙○○」
    印文均屬相同，此有該局99年2 月25日調科貳字第09900070
    960 號鑑定書在卷可憑（見本院卷第39頁）。依上開鑑定結
    果，固堪信系爭本票上「乙○○」印文確為被上訴人之郵局
    存簿印鑑印文，惟被上訴人主張伊將郵局存簿、印鑑章交予
    母親黃雲媛，係為讓黃雲媛提領帳戶存款供生活所需，並未
    授權黃雲媛簽發系爭本票，而上訴人亦自承黃雲媛曾表示被
    上訴人將郵局存簿及印章交給她使用等語（見民事上訴狀）
    ，可見黃雲媛確曾持有被上訴人之郵局印鑑章及郵局存簿。
    再查，上訴人陳稱系爭本票係黃雲媛以限時專送方式郵寄交
    付，其收到本票時已蓋有被上訴人之印文，是上訴人並未親
    見被上訴人簽發系爭本票，另證人黃雲媛於本院審理中到庭
    證稱：系爭本票上乙○○的簽名是伊所簽，印章也是伊蓋的
    ，伊生意失敗後搬出去住，被上訴人說如果伊付不出生活費
    ，可由被上訴人帳戶領款支應，所以交付存摺及印章給伊；
    系爭本票上的章就是伊拿被上訴人交付的印鑑章所蓋，被上
    訴人並不知道伊以其名義簽發系爭本票，伊有向上訴人說這
    件事如果讓被上訴人知道，被上訴人會很生氣等語（見本院
    卷第36頁），核與被上訴人所稱交付郵局存簿及印鑑章係為
    供黃雲媛提領存款支應生計，並未授權黃雲媛簽發系爭本票
    乙情相符，由此可認系爭本票上之印文確係黃雲媛趁被上訴
    人交付郵局印鑑章、存簿供其提領存款之機會，擅自在系爭
    本票盜蓋印鑑章，並偽造被上訴人之簽名，以被上訴人名義
    共同簽發系爭本票，被上訴人主張其並未在系爭本票簽名或
    蓋章等語，應屬非虛。
  (二)被上訴人是否應負表見代理之責？
  1.按由自己之行為表示以代理權授與他人，或知他人表示為其
    代理人而不為反對之表示者，依民法第169 條之規定，對於
    第三人固應負授權人之責任。惟關於由自己之行為表示以代
    理權授與他人者，對於第三人應負授權人之責任，必須本人
    有表見之事實，足使第三人信該他人有代理權之情形存在，
    始足當之，亦即本人就他人以其名義與第三人所為之代理行
    為應負授權人之責任者，須以他人所為之代理行為，係在其
    曾經表示授與他人代理權之範圍內，為其前提要件。我國人
    民將自己印章交付他人，委託該他人辦理特定事項者，比比
    皆是，倘持有印章之該他人，除受託辦理之特定事項外，其
    他以本人名義所為之任何法律行為，均須由本人負表見代理
    之授權人責任，未免過苛，是不得徒憑曾將印章交付之事實
    ，即認除受託辦理之特定事項外，其他以本人名義所訂立之
    律行為，均須由本人負表見代理之授權人責任（最高法院70
    年台上字第657 號判例、93年度台上字第2196號判決意旨可
    資參照）。
  2.本件上訴人辯稱被上訴人應負表見代理之授權人責任，無非
    以被上訴人曾交付郵局存簿及郵局印鑑章予黃雲媛乙情為據
    。查被上訴人雖自承曾將郵局存簿及印鑑章交付黃雲媛，然
    其僅承認授權黃雲媛提領郵局存款，否認授權黃雲媛為簽發
    系爭本票之票據行為，又被上訴人將郵局存簿及印鑑章交付
    其母黃雲媛之行為，充其量僅得證明其有授權黃雲媛代其向
    郵局提領存款乙事，則上訴人就被上訴人有以自己行為向上
    訴人表示授權黃雲媛簽發系爭本票，或明知黃雲媛表示為其
    代理人而不為反對之表示等表見事實仍應負舉證責任，惟上
    訴人並未能就此舉證以實其說，參以上開判例要旨，自不得
    僅憑被上訴人曾交付郵局存簿及印鑑章予黃雲媛之事實，即
    認被上訴人應就黃雲媛簽發系爭本票之行為，負表見代理之
    授權人責任。
五、綜上所述，系爭本票上被上訴人之簽名、蓋章實係訴外人黃
    雲媛所偽簽、盜蓋，被上訴人既無簽發系爭本票之行為，自
    不須依票據文義負發票人之票據責任。上訴人雖抗辯被上訴
    人有表見代理之事實，應負授權人之責任云云，惟其並未能
    就此有利於己之事實舉證以實其說，是其上開所辯，委無可
    取。從而，被上訴人請求確認上訴人所執有之系爭本票，對
    被上訴人之本票債權不存在，自屬有據，應予准許。原審為
    被上訴人勝訴之判決，理由雖有不同，但結論並無二致，仍
    應予維持。上訴意旨指摘原判決不當，求予廢棄改判，為無
    理由，應駁回其上訴。
六、據上論結，本件上訴為無理由，依民事訴訟法第436 條之1
    第3項 、第449 條第2 項、第78條，判決如主文。
中    華    民    國    99    年    4     月    27    日
                  民事第二庭審判長法  官  劉克聖
                                  法  官  張震武
                                  法  官  劉佩宜
上列正本證明與原本無異
本件當事人須以本判決適用法律顯有錯誤為上訴理由時，始得於
本判決送達後20日內向本院提出上訴狀，如已於本判決宣示後送
達前提起上訴者，應於判決送達後10日內補具上訴理由，（均按
他造當事人之人數附繕本），並經本院許可後方得上訴最高法院
。
中    華    民    國    99    年    4     月    27    日
                                  書記官  賴柏仲

司法院資訊處製作；財團法人民間司法改革基金會備份。
